最高法院民事判決　　　　　　九十六年度台上字第一○二四號
上　訴　人　甲○○○
訴訟代理人　陳 佳 瑤律師
　　　　　　謝 宜 雯律師
被 上訴 人　乙○○○
　　　　　　丙○○○
　　　　　　丁 ○ ○
　　　　　　戊 ○ ○
共　　　同
訴訟代理人　林 金 鈴律師
上列當事人間請求所有權移轉登記事件，上訴人對於中華民國九
十五年十一月二十八日台灣高等法院第二審判決（九十五年度上
字第四二七號），提起上訴，本院判決如下：
    主  文
原判決廢棄，發回台灣高等法院。
    理  由
本件上訴人主張：坐落台北縣三重市○○段八八六四建號，登記
日期為民國九十三年十二月十六日，建物門牌為三重市○○街臨
一五一號、主要用途為臨時攤販集中市場、防空避難室、總面積
為三百二十七點二七平方公尺之建物（下稱系爭建物），為陳家
賢分別向當時土地所有權人租地於七十四年間出資興建，借名登
記於被上訴人名義，申請核發七十五重臨建字第○○三號建造執
照及七十五重臨使字第○九號使用執照，並由陳家賢以「溪美臨
時攤販集中市場」經營至今，陳家賢就系爭建物有處分權及管理
權。伊係陳家賢之配偶，與被上訴人丙○○○、丁○○及戊○○
意思一致成立買賣關係，於八十九年九月一日簽立「建築改良物
買賣所有權移轉契約書」，並由伊繳交建物移轉登記需繳納之契
稅，該建物使用執照因於其上註明「臨時建築使用許可證」，致
不能辦理第一次所有權登記，惟納稅義務名義人已移轉為伊名義
等情。爰依買賣契約關係請求被上訴人丙○○○、丁○○及戊○
○為移轉登記，並依借名契約終止後之返還請求權（類推適用委
任、比照不當得利之規定）及債權讓與之規定、民法第七百六十
七條中段之規定，（先位聲明）求為命被上訴人為所有權移轉登
記之判決。嗣於原審追加備位聲明，求為：確認被上訴人就系爭
建物之所有權不存在，被上訴人應就系爭建物之應有部分比例所
為之所有權第一次登記予以塗銷之判決。
被上訴人則以：被上訴人丙○○○、丁○○、戊○○依民法第八
十八條、第九十二條之規定撤銷八十九年九月一日之「建築改良
物買賣所有權移轉契約書」，並以九十四年七月四日民事爭點陳
報狀繕本之送達作為撤銷之意思表示。被上訴人乙○○○、丙○
○○、戊○○係在收到三重市公所九十三年十二月二十八日函及
稅捐處告知辦理納稅人名義變更所須填具之表格後始知悉被詐欺
，伊於九十四年七月四日撤銷被詐欺而為之意思表示，自不逾撤
銷之除斥期間等語，資為抗辯。
原審維持第一審所為上訴人敗訴之判決，駁回上訴人之上訴及追
加之訴，無非以：查系爭坐落台北縣三重市○○段一七四八、一
七四九、一七五○、一七五一、一七五二、一七五三及一七七四
等地號土地，原係被上訴人與訴外人葉務本所共有，嗣於七十四
年十月間以被上訴人名義向台北縣三重市公所申請於上開土地設
置溪美攤販臨時集中市場獲准，並於七十五年間以被上訴人為起
造人名義，領得台北縣政府工務局核發之臨時建築許可建造執照
，興建系爭建物即門牌號碼三重市○○街臨一五一號之臨時攤販
集中市場，並經台北縣政府工務局於七十五年五月二十二日核發
系爭建物之使用執照。上開一七四八等地號土地，嗣於七十七、
七十八、八十三年間經移轉登記為訴外人正豐化學股份有限公司
所有，嗣經原執行法院以九十一年度民執月字第一○七九五號強
制執行程序進行拍賣，並經拍定，為兩造不爭之事實。次查，依
台北縣政府工務局所核發建造執照及使用執照所載、起造人名義
均為被上訴人觀之，被上訴人原則上應係出資興建系爭建物之人
。而被上訴人於第一審另案九十三年度訴字第二二五號返還房屋
事件審理中曾調閱七十四年以前台灣省政府編印「興建零售市場
及攤販臨時集中市場有關建築法令」第三項(一)款，及第五項(二)款
應注意事項，可知任何私人或團體投資興建永久、臨時市場只要
具備「土地權利證明文件」（即土地使用權同意書）及其他設計
圖說等證件即可申請，並無建築人及土地所有權人需同一人之規
定。況內政部為符合民法規定許可人民有自地自建或自地他建之
權利自由行為而全國統一制定有土地使用權同意書表格，除非另
有特別法之約束，否則不能以行政命令限制之。足證上訴人謂「
依該時法令僅能以土地所有權人名義興建臨時建物」一節，並不
實在。上訴人主張系爭建物，依當時法令限制，不得不借名登記
於被上訴人，自不足採。次查，上訴人主張被上訴人丙○○○、
戊○○、及訴外人莊金芳、蔡慶恩（被上訴人乙○○○之子）第
一審法院三重簡易庭八十八年度重簡字第一七六七號給付租金事
件審理中到場，就被上訴人乙○○○出具之同意書均證稱渠等雖
未出具資料，但確有同意、或委託乙○○○。惟該同意書係陳家
賢於八十九年三、四月間為達收取租金之目的，並免其他攤販群
起傚尤，而預先繕打該「同意書」，請被上訴人乙○○○之配偶
蔡寅在其上簽被上訴人乙○○○之姓名及蓋章，並倒填日期，以
取信於法院，此有調閱之第一審法院三重簡易庭八十八年度重簡
字第一七六七、一七六八號，陳家賢與曾李張秀、曾仁興涉訟給
付租金案件可稽。且陳家賢在上開二件請求給付租金案件亦曾自
認該市場之建造執照起造人名義係被上訴人，是本件陳家賢僅為
管理該集中市場之人，而非所有權人，上訴人主張系爭建物係陳
家賢借名登記予被上訴人，即無可採。復查，陳家賢與被上訴人
間於七十七年八月五日簽定「合作投資協議書」第六條，及陳家
賢與廖煌銓於八十四年四月一日訂立「協議書」之第二條，所以
約定合建大樓地下一樓產權歸陳家賢，乃因攤販問題棘手，陳家
賢管理攤販出租多年，因此讓陳家賢管理，並非陳家賢為房屋所
有權人。至於系爭建物之納稅義務人，並非當然即為原始所有權
人，尚不得因此認上訴人即為系爭建物所有權人，上訴人主張系
爭建物之房屋稅之繳納義務人為陳家賢，陳家賢應為系爭建物之
原始所有權人云云，即不可採。又上訴人雖執其與被上訴人丙○
○○、丁○○、戊○○於八十九年九月一日就系爭建物有簽訂建
築改良物買賣所有權移轉契約書，主張陳家賢於八十九年間業將
系爭建物之所有權讓與予伊，惟系爭建物雖領得建造執照及使用
執照，然為臨時建物之用，迄九十三年十二月十六日辦理第一次
登記前，核屬未辦保存登記之建物，此為兩造所不爭執。從而，
該未辦保存登記之建物，因不能為移轉登記致不能為不動產所有
權之讓與，縱陳家賢果為系爭建物原始所有權人，陳家賢亦僅能
將該建築之「事實上處分權」讓與上訴人，上訴人始終未取得系
爭建物之所有權。況民法第七百六十七條乃物權，而移轉登記所
有權為債權，亦無法類推適用，上訴人主張其得類推適用民法第
七百六十七條中段之規定，請求被上訴人為移轉登記云云，即屬
無據。另查，上訴人主張其與被上訴人丙○○○、丁○○、戊○
○於八十九年九月一日就系爭建物簽定「建築改良物買賣所有權
移轉契約書」，而被上訴人丙○○○、丁○○、戊○○就上開移
轉契約書上其印文之真正，並不爭執。姑不論該移轉契約書印章
是否為真正，縱認為真，惟被上訴人丙○○○、丁○○、戊○○
並未與上訴人訂定買賣契約（私契），且兩造如有買賣必有價金
，此為買賣契約重要之點，今既無買賣價金之支付，顯難認雙方
已成立買賣之合意。上訴人主張其得請求被上訴人丙○○○、丁
○○、戊○○履行兩造間以買賣方式辦理所有權移轉之無名契約
部分，自乏依據。則上訴人主張其與被上訴人丙○○○、丁○○
、戊○○成立買賣契約，並依買賣契約關係請求被上訴人丙○○
○、丁○○、戊○○為移轉登記，即屬無據，不應准許。又按被
詐欺而為意思表示者，依民法第九十二條第一項之規定，表意人
固得撤銷其意思表示，惟主張被詐欺而為表示之當事人，應就此
項事實負舉證之責任（最高法院四十四年台上字第七五號判例參
照）。本件被上訴人丙○○○、丁○○、戊○○與上訴人既未成
立買賣契約，則其抗辯遭上訴人配偶陳家賢以詐術盜用印章於系
爭移轉契約書上等情，自無審究必要。至於系爭建物初為臨時建
物，無法辦理第一次登記，嗣經被上訴人於九十三年十二月十六
日辦理第一次登記，因本件並無借名登記事實，則上訴人主張陳
家賢業已終止借名登記契約，並將返還請求權讓與上訴人等語，
不足採取；另上訴人追加備位聲明請求確認被上訴人就系爭建物
之所有權不存在，亦無從准許等詞，為其判斷之基礎。
查依卷附第一審卷第一宗第八頁至第九頁之租賃契約書所載，上
訴人之丈夫陳家賢所承租之標的僅為系爭土地，以經營市場，不
包括建物，原審謂包括租用土地及建物，核與卷內資料不符。又
被上訴人乙○○○於八十四年六月二十四日出具證明書證明系爭
土地上之溪美攤販臨時集中市場建築物係陳家賢承租，並出資以
乙○○○等四人名義興建等語（見一審卷第一宗第十頁）。且台
灣板橋地方法院九十三年度訴字第二二五號廖煌銓與陳家賢返還
房屋事件，其判決認定：陳家賢抗辯稱，伊於七十年間，向台北
縣三重市○○段第一七四九等地號所有權人租地，並徵得土地所
有權人同意，由伊出資以土地所有權人名義興建系爭建物，並經
營系爭建物之營業即溪美攤販臨時集中市場等語，亦核無不合，
益徵陳家賢抗辯稱伊為系爭建物之所有權人等語，應與事實相符
，堪以採信云云（見一審卷第一宗第二五頁正面）；台灣高等法
院九十三年度上字第六七五號判決亦認定：系爭建物形式上以地
主名義授權由陳家賢經營系爭建物之營業即「溪美攤販臨時集中
市場」，而實質上該溪美攤販臨時集中市場為陳家賢出資興建並
經營云云（見一審卷第一宗第一五九頁反面）。原審就此未說明
其取捨意見，即為不利於上訴人之判斷，自有未洽。又上訴人主
張：因被上訴人戊○○、丙○○○、丁○○與陳家賢終止借名契
約後，協議將系爭建物以買賣方式移轉過戶予伊，故未給付買賣
價金與被上訴人等語（見原審卷第六二頁反面至第六三頁正面）
，原審未遑詳查，即以兩造間未有買賣契約，而否定上訴人移轉
所有權之請求，殊屬速斷。上訴論旨，指摘原判決違背法令，求
予廢棄，非無理由。
據上論結，本件上訴為有理由。依民事訴訟法第四百七十七條第
一項、第四百七十八條第二項，判決如主文。
中　　華　　民　　國　九十六　年　　五　　月　　十　　日
                      最高法院民事第八庭
                          審判長法官  朱　建　男
                                法官  顏　南　全
                                法官  許　澍　林
                                法官  鄭　傑　夫
                                法官  蘇　清　恭
      本件正本證明與原本無異
                                      書  記  官
中　　華　　民　　國　九十六　年　　五　　月　二十一　日
                                                      G
